【裁判字號】    98,訴,330
【裁判日期】    980717
【裁判案由】    分割共有物
【裁判全文】
臺灣嘉義地方法院民事判決               98年度訴字第330號
原      告  戊○○
訴訟代理人  曾錦源律師
複  代理人  甲○○
被      告  丁○○
訴訟代理人  乙○○
被      告  丙○○
訴訟代理人  己○○
上列當事人間請求分割共有物事件，本院於民國98年7月3日言詞
辯論終結，判決如下：
  主  文
本院民國九十六年度存字第八四一號提存事件之提存金新臺幣貳
佰拾萬陸仟壹佰捌拾柒元，其中新臺幣柒拾陸萬捌仟柒佰貳拾
玖元，由原告、被告丙○○、丁○○各分得新臺幣貳拾伍萬陸仟
貳佰肆拾元。
原告其餘之訴駁回。
訴訟費用新臺幣捌仟佰柒拾元，由被告丁○○、丙○○各負擔
新臺幣玖佰拾元，餘由原告負擔。
  事實及理由
一原告起訴主張：訴外人全買股份有限公司（下稱全買公司）因
  清償租金債務，以本院民國96年度存字第841號事件（下稱系
  爭提存事件）提存新臺幣（下同）2,306,187元，為兩造辦理
  清償提存。原告於98年5月18日以郵局存證信函邀請被告與原
  告會同辦理領取上開提存金，被告置之不理，原告不得不終止
  兩造就上開提存金之公同共有關係，並以起訴狀之送達作為終
  止公同共有關係之意思表示。兩造繼承訴外人黃岷川基於與全
  買公司租賃契約之權利，以兩造自己之名義受全買公司清償提
  存，上開提存金物權屬於兩造共有，全買公司係以清償租金債
  務辦理系爭提存事件，依民法債編通則第六節第三款相關規定
  ，於其完成提存手續時即已發生消滅租金債務之效果，因全買
  公司並未指定兩造可受領提存金之比例，不知兩造各人受領比
  例，故認是公同共有，兩造以公同共有法律關係取得系爭事件
  提存金之所有權。依全買公司清償租金債務意旨，全買公司顯
  然認定兩造均係有權受領租金債權之權利人，原告即已享有上
  開提存金所有權之法律地位，且不受全買公司就「兩造均係有
  權受領租金債權之權利人」之認定是否正確而受影響，亦即原
  告就已享有提存金所有權之法律地位，與原告是否真正有權受
  領租金債權之權利人無關，亦與原告有權受領多少比例租金債
  權無關，是兩造三人地位均等，各按3分之1比例擁有上開提存
  金。兩造若就何人有權受領及各人有權受領多少比例之租金債
  權有爭執，應係各人領得3分之1即768,729元後，再按不當得
  利之相關規定以另訴解決。全買公司清償提存時，訴外人黃岷
  川已過世，全買公司提存要給付對象就是兩造，依民法第823
  條第1項規定，提起本訴。聲明：系爭提存事件之提存金2,306
  ,187元，分歸原告、丁○○、丙○○各按3分之1比例分別共有
  ，且各得單獨向本院提存所請求領取應有部分即768,729元。
二被告丙○○則稱：同意系爭提存事件之提存金由原告、丁○○
  、丙○○各取得3分之1。
三被告丁○○則辯稱：系爭提存事件提存書記載全買公司提存原
  因事實是因黃岷川之繼承人即兩造就租金分配比例內部有爭議
  為由而將租金提存，不能因此即認兩造受領比例各3分之1。原
  告主張繼承黃岷川對於租賃契約之權利，而全買公司之租賃契
  約，有關黃岷川、丁○○、丙○○這一方租金，自83年起至黃
  岷川過世前，都是黃岷川、丁○○、丙○○3人平分，黃岷川
  權利是3分之1，黃岷川繼承人為兩造3人，故原告之權利應為9
  分之1。本院97年度簡上字第68號判決（下稱前案判決）已確
  認全買公司所承租者係嘉義市○○路94號建物及該建物坐落基
  地，其中建物係丁○○與訴外人黃家裕所有，權利範圍各為2
  分之1，嗣黃家裕權利範圍雖有變更，但不影響丁○○權利範
  圍；建物坐落基地包括嘉義市○○段○○段7號土地（下稱7號
  土地）原為黃岷川所有，黃岷川死亡後由兩造各繼承3分之1；
  同段8號土地原為黃岷川、黃家澤所有，權利範圍各2分之1，
  黃岷川死亡後由兩造各繼承6分之1；同段8-1號土地為訴外人
  黃家澤與丙○○所有，權利範圍各2分之1；同段9號土地為訴
  外人黃李喜美與丙○○所有，權利範圍各2分之1，是兩造就全
  買公司承租之建物及基地之權利範圍如下：(一)原告繼承7號土
  地，權利範圍3分之1，即355平方公尺，並繼承同段8號土地，
  權利範圍6分之1，即19.83平方公尺，合計374.83平方公尺。
  (二)丁○○就上開建物權利範圍2分之1，並繼承7號土地（繼承
  分割後變更為7-1號），權利範圍3分之1即355平方公尺，及繼
  承8號土地，權利範圍6分之1，即19.83平方公尺，合計374.83
  平方公尺。(三)丙○○繼承7號土地（繼承分割後變更為7-2號）
  ，權利範圍3分之1，即355平方公尺，繼承8號土地，權利範圍
  6分之1，即19. 83平方公尺，並所有9號土地，權利範圍2分之
  1，即162 平方公尺，及8-1號土地，權利範圍2分之1，即71.5
  平方公尺，合計608.33平方公尺。原告繼承之權利範圍僅有基
  地，依土地法第105、97條規定，基地租金以當期基地申報地
  價總額年息10﹪為限，原告依法僅得分配基地租金，又依前案
  判決，全買公司每月給付租金由兩造分得44.97﹪，則兩造各
  應分得之基地租金分別為原告327,928元〔計算式：17,612,72
  0×44.97﹪×10﹪×1.5×（374.83/1357.99）〕、丁○○327
  ,928元〔計算式：17,612,720×44.97﹪×10﹪×1.5×（374.
  83/1357.99）〕、丙○○532,210元〔計算式：17,612,720×4
  4.97﹪×10﹪×1.5×（608.33/1357.99）〕。全買公司提存
  之租金2,306,187元扣除基地租金1,188,066元，餘則為房屋租
  金，兩造共應分得之租金為原告327,928元、丁○○1,446,049
  元、丙○○532,210元等語。答辯聲明：原告之訴駁回。
四下列事項為兩造所不爭執（見本院卷第89頁、第90頁），應堪
  採認：
(一)門牌號碼嘉義市○○路94號建物坐落於分割前嘉義市○○段○
  ○段7、8、8-1、9號土地上，為丁○○與訴外人黃家裕所共有
  ，應有部分各2分之1，自83年間起至96年5月31日止，由全買
  公司承租。
(二)全買公司每月給付52萬元之租金，於黃岷川生前，係由黃岷川
  、丁○○、丙○○一方3人分得233,844元（占全部租金44.97
  ﹪）；訴外人黃家澤、黃家裕、黃李喜美一方3人平分286,156
   元（占全部租金55.03﹪）。黃岷川過世後，原由黃岷川一
  方3人分得之租金，事實上改由丁○○、丙○○2人平分，黃家
  澤一方則無變動。
(三)全買公司對訴外人黃家澤、黃家裕、黃李喜美一方之租金債務
  業已全部清償。全買公司於96年5月31日向本院提存2,306,187
  元，經本院以系爭提存事件受理，係應給付黃岷川、丁○○、
  丙○○一方之租金，惟因黃岷川之繼承人即原告、丁○○、丙
  ○○對應分配之金額爭議，故辦理上開清償提存。
(四)黃岷川於86年4月9日死亡，其繼承人為原告、丁○○、丙○○
  ，應繼分各3分之1。
五兩造爭執事項（見本院卷第90頁）：系爭提存事件提存金應如
  何分配？本院論述如下：
(一)經查，丁○○前對全買公司訴請給付有關承租嘉義市○○路94
  號之租賃契約租金，經本院以97年度嘉簡字第349號事件（下
  稱前案一審）、97年度簡上字第68號事件（下稱前案二審）受
  理，原告、丙○○於前案一審程序中為輔助全買公司而參加訴
  訟，證人即代表全買公司簽立租約之蔡榮昌於上開訴訟到庭證
  稱：一開始系爭房地是齊普超市要結束營業，伊想在該地點接
  手經營，就與黃岷川及黃家章接洽，經黃岷川、黃家章同意後
  ，租金部分黃岷川授權黃家章跟我談，決定1個月520,000元，
  土地本來是空地，由原承租人齊普超市蓋房子，所以齊普承租
  時，只有算土地租金，1個月大概150,000到200,000元之間，
  後來因系爭建物所有權歸地主所有，全買公司承租時是連同土
  地及建物一起承租，租金1個月520,000元，沒有區分土地、建
  物各多少錢，黃岷川、黃家章2家人租金比例是他們自已內部
  協商好，告訴伊如何給付等語（見前案一審卷第154頁至第156
  頁），又上開建物坐落基地為分割前嘉義市○○段○○段7、8
  、8-1、9號土地，亦為兩造所不爭執，堪認依上開租約約定租
  金520,000元係包括承租建物及上開基地之租金無訛。
(二)次查，全買公司自83年間起至96年5月31日止承租期間，每月
  給付520,000元租金，於黃岷川生前，係由黃岷川、丁○○、
  丙○○一方3人分得233,844元（占全部租金44.97﹪）；訴外
  人黃家澤、黃家裕、黃李喜美一方3人平分286,156元（占全部
  租金55.03﹪），黃岷川過世後，原由黃岷川一方3人分得之租
  金，事實上改由丁○○、丙○○2人平分，黃家澤一方則無變
  動等情，為兩造所不爭執，已如前述，且上開租金分配係黃岷
  川、黃家章二方人自已內部協商好，告訴全買公司代表人乙節
  ，亦據證人蔡榮昌證述如前，堪認黃岷川、丁○○、丙○○一
  方及黃家澤、黃家裕、黃李喜美一方間，已就建物及基地之租
  金分配比例達成協議，亦即由黃岷川、丁○○、丙○○一方分
  得233,844元，黃家澤、黃家裕、黃李喜美一方分得286,156元
  甚明。又於前案一審、二審程序中確認：於黃岷川生前，上開
  全買公司給付52萬元租金中，黃岷川、丁○○、丙○○一方3
  人分得23萬3844元部分，是由黃岷川、丁○○、丙○○3人平
  分乙節為不爭執事項，再參酌證人即代表全買公司簽立租約之
  蔡榮昌於上開訴訟到庭證稱：黃岷川要求他這一方租金分成3
  分，分給黃岷川、丁○○、丙○○，…黃岷川生前及死後一段
  時間內，承租進行很順利，黃岷川死後這一方租金由3份變成2
  份，丁○○、丙○○也都沒有異議等語（見前案一審卷第155
  頁、第156頁），且原告、丙○○於上開程序參加訴訟，原告
  、丁○○、丙○○對證人蔡榮昌所證亦未表示不同意見（見前
  案一審卷第158頁），是堪認黃岷川生前，黃岷川這一方租金
  是約定由黃岷川、丙○○、丁○○3人平分無訛。準此，黃岷
  川、丁○○、丙○○一方及黃家澤、黃家裕、黃李喜美一方彼
  此間，既已就建物、基地之租金分配比例達成協議，且黃岷川
  、丁○○、丙○○這一方租金233,844元係約定由黃岷川、丁
  ○○、丙○○平分即各3分之1，則丁○○於本件再主張以租賃
  標的物中其所有之建物、土地之面積比例，並主張依土地法第
  97條、第105條最高租金限制之規定，以計算所出租土地、建
  物應分配之租金金額云云，自屬無據。
(三)全買公司對訴外人黃家澤、黃家裕、黃李喜美一方之租金債務
  業已全部清償，且全買公司於96年5月31日向本院以系爭提存
  事件提存2,306,187元，係應給付黃岷川、丁○○、丙○○一
  方之租金等情，為兩造所不爭執，已如前述。又黃岷川、丁○
  ○、丙○○這一方租金於黃岷川生前是約定由黃岷川、丁○○
  、丙○○平分，即黃岷川、丁○○、丙○○各分得768,729元
  （2,306,187÷3＝768,729），亦認定如前。另黃岷川於86年4
  月9日死亡，其繼承人為原告、丁○○、丙○○，應繼分各3分
  之1，且原告係因繼承黃岷川上開租賃契約出租人地位，始經
  全買公司列為系爭提存事件之受利益人而為清償對象，為原告
  所自承，從而，黃岷川就黃岷川、丁○○、丙○○這一方租金
  既應分得768,729元，則原告、丁○○、丙○○所繼承黃岷川
  上開租金債權自為768,729元。原告以兩造係以自己名義受全
  買公司清償提存，於全買公司完成提存手續時，因全買公司並
  未指定兩造可受領提存金之比例，不知兩造各人受領比例，據
  以主張原告應分得3分之1即768,729元云云，自屬無據。
(四)原告、丁○○、丙○○所繼承黃岷川上開租金債權為768,729
  元，且未辦理分割，則上開因清償此債權之768,729元自屬原
  告、丁○○、丙○○公同共有，從而，原告主張終止兩造間之
  公同共有關係，請求分割上開768,729元提存金，應屬有據。
  又兩造為黃岷川之繼承人，應繼分各為3分之1，是上開768,72
  9元應由原告、丁○○、丙○○各分得256,243元。綜上，原告
  請求分割系爭提存事件提存金其中768,729元，並由原告、丁
  ○○、丙○○各分得256,243元，應屬有據。至其餘提存金1,5
  37,458元乃丁○○、丙○○應平分之金額，並非黃岷川基於租
  賃契約權利應得金額，自非原告依繼承黃岷川租賃契約權利關
  係所得主張分配之金額，是原告請求分割此部分金額，尚屬無
  據。
六本件事證已臻明確，兩造其餘攻擊防禦方法，經核與本件判決
  結果不生影響，爰不一一論述。
七本件係原告全部一部勝訴，一部敗訴，其繳納之第一審訴訟費
  用即裁判費8,370元，由丁○○、丙○○各負擔930元，餘由原
  告負擔。
八據上論結，本件原告之訴為一部有理由，一部無理由，依民事
  訴訟法第79條，判決如主文。
中    華    民    國     98    年    7    月    17    日
                        民事第二庭  法  官   蘇雅慧
正本係照原本作成。
如不服本判決，應於送達後20日內，向本院提出上訴狀並表明上
訴理由，如於本判決宣示後送達前提起上訴者，應於判決送達後
10日內補提上訴理由書（須附繕本）。
中    華    民    國     98    年    7    月    17    日
                                    書記官   劉昀匊


司法院資訊處製作；財團法人民間司法改革基金會備份。
